【裁判字號】    90,上更(一),109
【裁判日期】    900509
【裁判案由】    偽造文書等
【裁判全文】
臺灣高等法院臺中分院刑事判決          民國九十年度上更（一）字第一○九號
    上  訴  人
    即  被  告  丙○○
                乙○○
    共      同
    選任辯護人  李美惠
右上訴人因偽造文書案件，不服台灣台中地方法院中華民國八十七年七月卅日第一審
判決（民國八十七年度自字第四六七號），提起上訴，判決後，經最高法院發回更審
，本院判決如左：
    主      文
原判決關於偽造文書部分撤銷。
丙○○、乙○○均無罪。
    理      由
一、自訴意旨略以，被告丙○○於民國八十六年十月間，貸與自訴人甲○○新台幣（
    下同）三百萬元，並以甲○○所有坐落台中縣龍井鄉○○段第一二九地號，面積
    ○‧二公頃之田地設定抵押權以為擔保，丙○○並要求甲○○書立「借款切結書
    」及「買賣契約書」各一紙，並將土地所有權狀正本、印鑑證明書、身分證影本
    及蓋妥印鑑章之空白「買賣契約書」、「土地登記申請書」等文件交由丙○○收
    執，併同作為借款之擔保，約定甲○○如逾三個月未付利息或本金屆清償期未清
    償，甲○○即無條件移轉登記前開土地所有權於丙○○名下。嗣甲○○未能如期
    償付欠債，丙○○欲依原約定將甲○○所設定抵押物移轉登記為其所有，因慮及
    其為公司及會計事事務所之負責人，不能取得自耕能力證明，乃與其父即被告乙○○議定，將甲○○所有上開田地移轉登記為其父乙○○所有。丙○○與乙○○
    父子明知甲○○所簽署上開買賣契約書，僅約定可以移轉與買方即丙○○名下，
    並未約定丙○○可以將之移轉與丙○○指定之第三人乙○○，乙○○與甲○○間
    並無買賣關係，竟於八十七年四月二十三日，擅將甲○○已蓋妥印章而交給丙○○收執之「買賣契約書」、「土地登記申請書」上，分別填載非買受人之乙○○
    為「買受人」、「權利人」，而偽造成乙○○是該「買賣契約書」上買賣標的物
    之「承買人」及上開「土地登記申請書」上之「權利人」等不實內容之私文書，
    並以丙○○為代理人，由丙○○持向台中縣清水地政事務所申請辦理所有權移轉
    登記與乙○○，使台中縣清水地政事務所承辦人將乙○○為「買受人」「權利人
    」暨乙○○向甲○○買受該不動產等不實事項載於職務上掌管之土地登記簿謄本
    ，並於八十七年四月二十八日完成所有權移轉登記，而發給乙○○上開田地之土
    地所有權狀，致生損害於甲○○及地政機關對於地政管理之正確性。因認被告丙○○、乙○○均有犯刑法第二百十六條、第二百十條之行使偽造私文書及同法第
    二百十四條之使公務員登載不實等罪嫌云云。
二、訊據上訴人即被告（下稱被告）丙○○、乙○○二人均矢口否認有行使偽造文書
    或使公務員登載不實之犯行，辯稱：前揭土地標示地目為田，非具自耕農身分不
    得買受，而被告丙○○為公司及會師事務所之負責人，為自訴人於訂定契約時所
    明知，且一般市面上印刷的買賣契約書，都有約定可由買方任意指定過戶給第三
    人，解釋當事人之真意，應可解為於甲○○有逾三個月未付利息或本金屆清償期
    未償還之事實發生，甲○○即同意無條件移轉登記前揭土地所有權於被告丙○○
    或丙○○所指定之第三人以為清償前述債務，至於丙○○指定何人為買受人，應
    與自訴人無涉，況丙○○指定登記為其父即被告乙○○名義，亦得自訴人甲○○
    同意云云。
三、經查：
(一)被告丙○○在民國八十六年十月間，貨與自訴人三百萬元，並以自訴人甲○○所
    有坐落台中縣龍井鄉田水第一二九地號，面積○‧二公頃之田地設定抵押權以為
    擔保，約定甲○○逾三個月未付利息或本金屆清償未償還，甲○○即無條件移轉
    登記前開土地所有權於買方即被告丙○○名下等情，有切結書及買賣契約書附卷
    可稽，並為自訴人於原審及本院歷審審理時所是認，自訴人並供述借款後有逾期
    未付利息及本金屆期未償還之情，則自訴人有依約定將右開土地移轉登記予被告
    丙○○之義務，應無可疑，而被告乙○○亦同意被告丙○○將自訴人之前開土地
    過戶於其名下，已迭據被告乙○○於原審及本院供明，因之，自訴人依約定既有
    將右開土地移轉登記予被告丙○○之義務，被告丙○○經被告乙○○同意後，在
    自訴人事先蓋妥印鑑章，並交其收執之「買賣契約書」，「土地登記申請書」上
    ，分別填載乙○○與「買受人」、「權利人」，將土地移轉登記之權利讓與乙○○，持以向土地登記機關辦理右開土地之所有權移轉登記，縱使被告丙○○與自
    訴人未約定被告丙○○得指定第三人為登記權利人，亦難認被告等之行為，有何
    足以生損害於自訴人。況被告丙○○係事先經自訴人口頭同意將右開土地逕行登
    記與被告乙○○，亦據證人林文儀於原審及證人丁○○、戊○○於本院審理時分
    別證述屬實，亦為自訴人於本審所是認，則被告丙○○將右開土地逕行指定第三
    人即被告乙○○為登記權利人，亦未逾超自訴人授權範圍與無制作權人，而冒用
    他人名義制作文書有別，核與偽造私文書罪之構成要件不符，不成立該罪，從而
    亦無行使偽造私文書罪可言。
(二)自訴人既向被告丙○○借款三百萬元，約定如逾期三個月未付利息或逾期未清償
    本金，願無條件將土地移轉登記予被告丙○○名下，自訴人事先書立「借款切結
    書」、「土地買賣契約書」，並蓋妥印鑑章之空白「買賣契約書」、「土地登記
    申請書」等文件交由被告丙○○收執，嗣自訴人未能如期清償所欠，經自訴人同
    意被告丙○○指定被告乙○○為登記名義人，已如上述，可見自訴人與被告丙○○間，係以自訴人所借未清償之三百萬元為價金，為右開二筆土地之買賣行為，
    並經雙方同意以被告乙○○為移轉登記權利人，至為顯然，是被告等向台中縣清
    水地政事務所為右開買賣登記行為，尚難認有何不實，而律以使公務員登載不實
    罪責。至民法第八百七十三條第二項規定：（抵押權人與抵押人）約定於債權已
    屆清償期，而未為清償時，抵押物之所有權移屬於抵押權人者，其約定為效。此
    係所謂抵押契約禁止之規定，自訴人已另案提起塗銷所有權轉登記之民事訴訟，
    並已經原審法院民事庭以八十七年度訴字第一○三○號判決勝訴在案，有該判決
    書影本在卷可憑。惟此係民事法律行為效力問題，被告等主觀上並無使公務員登
    載不實之故意。亦不能因該所有權移轉登記被塗銷，而令被告等負上開刑責。
四、綜上，被告等被訴犯罪，尚不能證明，原審未察，為科刑之判決，尚有未洽，被
    告等上訴意旨，據此指摘原判決不當，為有理由，應由本院將原判決此部分撤銷
    改判，為被告等均無罪之判決。
五、原判決關於侵占部分，未經上訴已確定，不予論列。
六、據上論斷，應依刑事訴訟法第三百六十九條第一項前段、第三百六十四條、第三
    百四十三條、第三百零一條第一項，判決如主文。
中      華      民      國      九十       年     五     月     九      日
                                  臺灣高等法院臺中分院刑事第一庭
                                        審判長法  官  陳  紀  綱
                              法  官  蕭  錦  鍾
                                              法  官  陳  登  源
右正本證明與原本無異。
自訴人得上訴。
如不服本判決應於收受送達後十日內向本院提出上訴書狀，其未述上訴之理由者並
得於提起上訴後十日內向本院補提理由書（均須按他造當事人之人數附繕本）。
                                              書記官  林  桂  鳳
中      華      民      國      九十       年     五     月     十一    日
                                                                        Ｉ


司法院資訊處製作；財團法人民間司法改革基金會備份。
